臺灣高等法院刑事判決　　　　　　　　93年度上訴字第1019號
上　訴　人　臺灣基隆地方法院檢察署檢察官
上　訴　人
即　被　告　甲○○
　　　　　　　　　　四樓
選任辯護人　王嘉斌　律師
　　　　　　歐宇倫　律師
上列上訴人因被告誣告等案件，不服臺灣基隆地方法院92年度訴
字第389號，中華民國93年2月13日第一審判決（起訴案號：臺灣
基隆地方法院檢察署92年度偵續字第 6號），提起上訴，本院判
決如下：
    主  文
上訴駁回。
    事  實
一、緣甲○○與乙○○自民國六十六年間起，即服務於財政部基
    隆關稅局迄今（甲○○曾經公務員懲戒委員會處分休職三年
    ）。甲○○於七十七年間，因查驗進口假髮貨品未落實開箱
    查驗，致未查獲該批假髮夾帶香皂進口，遭告發後，由台灣
    基隆地方法院檢察署檢察官偵查起訴，經台灣基隆地方法院
    判處有期徒刑十年、褫奪公權五年，甲○○不服向本院上訴
    ，本院駁回其上訴後，甲○○不服再提上訴，經最高法院多
    次發回本院更審後，由本院於九十年十二月二十二日以九十
    年度重上更(八)字第二一五號判處無罪確定。乙○○因曾於前
    開案件法院審理時出庭作證，致甲○○對其心生怨隙。
二、乙○○於九十年二月間，任職基隆關稅局五堵分局業務課之
    分估關員，因查核緝獲三才中藥房假藉中藥材火麻仁之名義
    進口大麻種子毒品案件，由於查獲之數量龐大，經基隆關稅
    局五堵分局推薦為「九十年全國反毒會議」表揚反毒有功人
    士並接受行政院表揚。詎深諳關稅業務之甲○○知悉該情後
    ，竟意圖使乙○○受刑事及懲戒處分，明知乙○○於該案核
    查過程並無違法不當之處，仍自九十年四月十七日起至同年
    七月二十七日止，基於單一之誣告犯意，分別向有權接受申
    告而開始行政懲戒程序之財政部、關稅總局、基隆關稅局、
    基隆關稅局五堵分局及監察院等公務機關提出告發檢舉，誣
    指：「乙○○是調查局的線民，將中藥材火麻仁查報為大麻
    種子毒品，藉以邀功受獎。」等不實事項，意圖使乙○○受
    行政懲戒。甲○○並基於同前之單一犯意，於同年六月二十
    六日，向台灣基隆地方法院檢察署告發乙○○因查緝火麻仁
    案涉有圖利、偽造文書等罪嫌之不實事項，意圖使乙○○受
    刑事處分。嗣經臺灣基隆地方法院檢察署檢察官偵查後於同
    年九月十八日以九十年度偵字第二六九０號不起訴處分確定
    。
三、甲○○因不滿乙○○查緝火麻仁有功受獎，竟基於意圖散布
    於眾之概括犯意，先於九十年七月三日，在基隆市○○街一
    九八巷巷道電線桿上，張貼財政部基隆關稅局九十一年度選
    舉考績委員會委員選票影本，並於選票上以打字方式記載「
    ‧‧‧乙○○不擇手段搶功升官發財，今又運作乙○○競選
    考績委員，即使未向下屬挨個脅票監票，上下合作考績會再
    造高潮，已使考績委員會公平公正蒙上污穢陰影，此一視海
    關為升官發財玩物‧‧‧不知禮義廉恥為何物，長官打砲、
    總務聽門等門、公費買單作為，有使全部考績委員被視如一
    丘之貉‧．」、「本人勾選葉明星，為避免施壓運作選票，
    影印存檔，籲請關員留意舞弊」等語，藉以傳述散布乙○○
    緝毒表揚係不擇手段搶功，被推薦為考績委員候選人亦有不
    公等不實事實，足以毀損乙○○之名譽。甲○○於九十年七
    月十七日，在其位於基隆市○○街一九八巷二十三號四樓住
    處門口發現龜殼花毒蛇一條，惟未究明事實真相，即因宿怨
    遽認係乙○○採取丟蛇手段報復，進而承前意圖散布於眾之
    犯意，於同日，在同路巷二十一、二十三、二十五及二十五
    之一號海關宿舍門首，散布張貼內容為「各位鄰居：因為我
    和乙○○、陳泰宗的訴訟官司，九十年七月十七日六至七點
    中間，我門前被丟龜殼花毒蛇一條‧‧‧‧勸乙○○、陳泰
    宗學學我，花點錢正當打官司，別找黑道丟蛇害大家！」之
    不實公告，亦足以毀損乙○○之名譽。
四、案經乙○○訴請臺灣基隆地方法院檢察署檢察官偵查起訴。
    理  由
一、訊據被告甲○○否認有誣告及加重誹謗犯行，辯稱：(一)查獲
    火麻仁部分，係告訴人乙○○虛偽捏造，依照中華人民共和
    國藥典記載火麻仁即係大麻，告訴人係抓商家合法進口之貨
    物，此案已經本院判決商家無罪確定。向衛生署函查結果，
    衛生署表示並未區分火麻仁與大麻子，伊並無誣告告訴人。
    (二)伊係直接將檢舉意見及勾選葉明星等文字列印在考績委員
    選票上，將列印加註意見之該選票還予總務人員，並未將選
    票貼在電線桿上，證人陳春華、欒駿均證稱：未目睹選票貼
    在電線桿上。(三)因為宿舍出現毒蛇之時間，與人事室簽註伊
    列席考績會時間太巧合，伊到人事室開會當天，又有一條錦
    蛇被丟在伊機車雨衣內，顯然毒蛇和檢舉案有關聯，當時只
    有與告訴人在打官司，有合理懷疑，且基於鄰居之安危，才
    貼公告提醒注意云云。
二、經查：
  (一)誣告部分：
    1.告訴人乙○○於原審證稱：「當時進口商申報中藥材火麻
      仁進口，貨櫃經過驗貨員（丙○○）完成查驗，貨名與原
      申報的貨名相符，驗貨員在報單上加註『帶殼未烘焙』，
      將報單送到分估單位由我承辦，我看到報單上加註文字，
      根據海關實務經驗研判貨名記載為火麻『仁』，『仁』字
      係表示『去殼』，如花生仁、西瓜子仁都是指已經去殼，
      我參考海關分估員用書『現代本草中國藥材學』第八二六
      頁記載『大麻仁別名火麻仁』，書上提到『來源為大麻科
      植物大麻的乾燥果實』、『曬乾後打下果實磨去外殼去淨
      皮殼雜質即得』，我認為火麻仁應該是磨去外殼、曬乾，
      所以懷疑該進口火麻仁是屬於大麻子。再根據海關進口稅
      則合定本之規定，火麻仁、大麻子是不同進口稅則號別，
      不同輸入規定，火麻仁准許進口、大麻子管制進口，二者
      完全不同，為了慎重將貨櫃的火麻仁樣品連同公文一起函
      請法務部調查局鑑定是否為大麻子，鑑定結果是『來貨係
      大麻種子且有發芽活性能力』」等語（見原審卷第二０七
      頁）；證人丙○○於另案偵查時證稱：「我去驗貨櫃取樣
      ，因我們驗貨課之前沒有查獲過這種東西（火麻仁），就
      比對圖鑑，並找督察室之劉先生及政風室之魯先生共同研
      究。報單上為中藥，但圖鑑上圖示指中藥火麻仁為乾燥，
      本件進口火麻仁是濕的，所以就在報單上用手寫批示帶殼
      未烘焙。註記後就送給分估員乙○○。乙○○送去鑑定，
      結果該物具有發芽能力，就根據化驗報告以內部簽呈將貨
      名改為大麻種子」等語（見九十年度偵字第二六九０號卷
      第七十頁），其又於偵查中證稱：「本件火麻仁是去年二
      月份去驗貨，把樣品取回比對文獻（中華人民共和國藥典
      ）是大麻種子。有同時報告驗貨課課長及二股股長，知會
      基隆關稅局駐關督察、政風室，共同研判與大麻種子相似
      ，我在報單上加註『未烘焙、未去殼』，將資料移給驗估
      單位處理，之後就未再經手，送調查局鑑定是分估員（乙○○）。」等語（見九十年度偵字第四八九三號卷第一七
      七頁），互核相符，並有本件報關查驗之報單、緝私報告
      表、進口派驗記錄補檔作業、財政部基隆關稅局九十年二
      月二十六日基普五字第九０一０一一六三號函暨函稿、法
      務部調查局航業海員調查處九十年三月二十日九０航緝字
      第八０００五五號函影本各一份在卷可憑（見九十年度偵
      字第二六九０號案卷第七四頁至第七六頁、第一二五頁，
      九十年度偵字第四八九三號案卷第二六０頁至第二六六頁
      ），參以海關分估員使用之「現代本草中國藥材學」明載
      ：「大麻仁別名火麻仁，其來源為大麻科植物大麻的乾燥
      果實，採製，曬乾後，打下果實，磨去外殼，去淨皮殼雜
      質，即得」等語（見原審卷第二二八頁、第二二九頁），
      及火麻仁與大麻子係分別適用不同進口稅則號別，不同輸
      入規定等情，有中華民國海關進口稅則進出口貨品分類表
      合訂本節本可憑（見九十二年度偵續字第六號第九六頁、
      第九七頁），足認定告訴人乙○○前開指述內容屬實。
    2.告訴人於九十年二月間，在無密報情形下，本於職責，主
      動查核緝獲假藉中藥材火麻仁之名進口具發芽活性能力大
      麻種子案，計重約四萬八千六百公斤，因數量龐大，遂被
      基隆關稅局五堵分局推薦為「九十年全國反毒會議」表揚
      反毒有功人士，並獲法務部函知告訴人於九十年六月一日
      接受行政院表揚等情，業據證人林鵬雲即基隆關稅局緝案
      處理組組長於偵查時證稱：「乙○○及丙○○都是本件查
      獲火麻仁的首功人員，他們的功績無法分高下，考慮到乙○○有將火麻仁送鑑定等後續的工作，二相比較之下，乙○○有多做了一點功勞，這個名單應該是五堵關各科室去
      溝通出來的」等語（見九十一年度偵字第二六九０號卷第
      九四頁）、證人劉心耿、枋木杞、葉明星即基隆關稅局五
      堵分局驗貨課課長、驗貨課一、二股股長於偵查時均證稱
      ：「查緝火麻仁案及決定表揚名單過程，其中枋木杞提及
      是否成立緝案要由主管來做裁定，本案緝私報告表示由估
      價分類課的乙○○取樣送鑑定發現有發芽能力，因為有這
      個鑑定就足以認這批火麻仁視為違禁物，他們就認定這個
      案子是他們（乙○○）抓到的」等語（見九十一年度偵字
      第二六九０號卷第九五頁至第九六頁）、及證人陳泰宗、
      陳義生即基隆關稅局進口業務課長、五堵分局副分局長於
      偵查時證稱：「乙○○經分局內部依合法程序共同討論後
      ，認其與驗貨員丙○○均為緝毒首功，但考量名額僅有一
      人，且告訴人出力較多，故推薦告訴人乙○○接受表揚。
      」等語（見九十一年度偵字第二六九０號卷第一一七頁）
      明確，並有九十年度全國反毒會議表揚社會各界反毒有功
      人士團體推薦表、法務部九十年五月三十一日法九十保字
      第０００三三七號函影本一份可憑（見九十年度偵字第四
      八九三號案卷第十六頁至第十九頁），足證上開推薦過程
      並無任何不法情事。
    3.被告知悉告訴人前開被推薦之情形，竟分別於九十年四月
      十七日、五月十二日、五月二十日、六月六日向有權接受
      申告而開始行政懲戒程序之財政部、關稅總局、基隆關稅
      局、基隆關稅局五堵分局及監察院等公務機關提出檢舉，
      指稱：「告訴人是調查局線民與調查局聯手欺瞞矇騙總統
      ．．．毒化全民滔天罪行．．．抄家滅族．．密報調查局
      ．．．」等內容之事實，有被告書寫之檢舉書影本、補充
      （檢舉）證據書影本、補充理由書影本、陳情書影本各一
      份可據（見九十年度偵字第四八九三號案卷第二十頁、第
      二七頁、第二八頁、第三二頁）。前開檢舉內容，先經財
      政部基隆關稅局於九十年五月十六日基普人字第九０一０
      三一二０號函復被告稱：「本局因大麻種子與火麻仁兩者
      輸入規定截然不同且影響業者權益甚巨，爰於查緝過程中
      經多方諮詢．．．據以依法行政，其認事用法，極為嚴謹
      審慎，洵無違誤」等情（見九十年度偵字第四八九三號案
      卷第二二頁）；惟被告於同年五、六月間，仍多次向基隆
      關稅局、關稅總局、法務部等機關檢舉、陳情，誣指告訴
      人緝獲報告不實，有明知不實而偽造公文書罪嫌云云，經
      財政部基隆關稅局再於九十年六月二十八日以基普五字第
      九０一０四０四八號函復稱：「五堵分局已依據全案事實
      充分考量實際出力情形，認乙○○君應居首功而報請受獎
      ，並無不實不公。」等語（見九十年度偵字第四八九三號
      卷第二三頁）、及法務部檢察司九十年六月二十六日以法
      九十檢（一）字第０二二六六三號函復稱：「乙○○查緝
      火麻仁案於法令、程序上並無疏漏」等情（見九十年度偵
      字第四八九三號卷第六五頁）；然被告猶未罷休，於同年
      七月二日、二十七日再向基隆關稅局檢舉、申請，該局再
      於九十年八月二十日以基普人字第九０一０五一六七號函
      稱：「基隆關稅局五堵分局提報乙○○接受反毒表揚之過
      程並無不當、不公」等情（見九十年度偵字第四八九三號
      卷第三四頁）。綜上，被告亦身為資深海關人員，應熟知
      有關分估、驗貨規定，且被告自九十年四月十七日起陸續
      向基隆關稅局提出多次檢舉，該局於同年五月十六日起首
      次函復被告迄至同年八月二十日止共三次函復被告，已如
      前述，期間前後長達數月之久，被告對於火麻仁與大麻種
      子兩種不同貨品之辨識區分、適用不同進口稅則號別，不
      同輸入規定暨基隆關稅局推薦告訴人接受表揚之提報流程
      ，被告應可完全瞭解事實，並可自行由「海關進口稅則進
      出口貨品分類合訂本」內查知火麻仁與大麻種子兩者差異
      之處，然其捨此作為，於九十年六月二十六日猶向臺灣基
      隆地方法院檢察署提出被告涉嫌圖利及偽造文書之不實告
      發，有刑事告發狀一份可佐（附於九十年度偵字第二六九
      ０號案卷第一頁至第四十頁），經檢察官據為調查後，以
      無任何積極證據可證明犯罪為由，以九十年度偵字第二六
      九０號為不起訴處分確定，顯見被告係以不實之事項向財
      政部基隆關稅局、臺灣基隆地方法院檢察署等機關為不實
      檢舉、告發，意圖使被告受刑事及懲戒處分之事實。
    4.被告雖辯稱：依照中華人民共和國藥典記載火麻仁即係大
      麻，告訴人係抓商家合法進口之貨物，此案已經本院判決
      商家無罪確定。向衛生署函查結果，衛生署表示並未區分
      火麻仁與大麻子，伊並無誣告告訴人云云，並提出行政院
      衛生署中醫藥委員會出版「中藥材品質管制─組織形態學
      鑑定」、國立編譯館主編「中藥藥理學」、本院九十一年
      度上訴字第六八五號判決等節本一份及行政院衛生署中醫
      藥委員會九十二年七月七日衛中會藥字第０九二０００九
      ０五七號函影本為論據（見原審卷第三０頁、第三二頁至
      第三五頁）。惟查：經原審函查行政院衛生署關於如何辨
      別大麻與火麻仁結果，復稱：「．．．二、大麻、火麻仁
      （大麻仁）為同科同屬之物種。三、依行政院八十八年四
      月二十八日抬八十八法字第一六四一一號公告，大麻（不
      包括大麻全草之成熟莖及其製品｛樹脂除外｝及由大麻全
      草之種子所製成不具發芽活性之製品），列屬第二級管制
      藥品（係指依「管制藥品管理條例」合法使用者，如係非
      法使用，則屬「毒品危害防制條例」之第二級毒品）。四
      、供中藥用之火麻仁因係經炮製、不具發芽活性之產品，
      尚不屬前述公告之管制範圍，惟倘經檢出仍具發芽活性者
      ，則不排除前述公告之適用」等情，有該署九十二年十月
      二日署授藥字第０九二０００二０五六號函在卷可參（見
      原審卷第一五六頁），顯然大麻、火麻仁雖為同科同屬之
      物種，惟是否經炮製不具發芽活性為二者之差異點，若具
      有發芽之活性仍屬毒品危害防制條例管制之第二級毒品大
      麻一節堪以認定，是被告前開所舉「中藥材品質管制─組
      織形態學鑑定」、「中藥藥理學」節本，雖僅記載火麻仁
      為大麻乾燥或熟果實，惟二者之區別並未記載，自不得以
      此逕為認定火麻仁與大麻為相同之物質；且據行政院衛生
      署中醫藥委員會函覆被告之前開衛中會藥字第０九二００
      ０九０五七號函，亦載明：「火麻仁指限中藥用者，未設
      限其炮製方法，惟要求最終產品應不具發芽活性」等情，
      並無被告前開所辯行政院衛生署對於大麻及大麻仁並無區
      分云云。再查：告訴人查獲上述進口商（王政雄等人）進
      口具發芽活性之火麻仁案件，經臺灣基隆地方法院檢察署
      檢察官偵查提起公訴，經原審判決後，王政雄等人不服提
      起上訴，經本院判決無罪等情，有前開判決書附卷可稽，
      惟綜觀前開無罪判決書理由，並非謂查扣之火麻仁不具發
      芽活性，不屬毒品危害防制條例案件管制之第二級毒品，
      而係以進口商王政雄等人雖有進口具有發芽活性之大麻種
      子之客觀事實，惟主觀犯意上並不知自己所持有之物為具
      有發芽活性之大麻種子，主觀上並無犯罪之故意，為無罪
      判決之諭知，並無被告前開所辯告訴人查獲具發芽活性之
      火麻仁非屬毒品危害防制條例管制之第二級毒品之事實，
      被告所辯，均與事實不符，並非可採，亦無再為傳喚證人
      王政雄之必要。
    5.有關被告於本院提出之財政部關稅總局九十年九月十二日
      台財關字第０九０００五０三０七號函影本（本院卷第二
      一四頁），亦載明：「火麻仁」與「大麻種子」之區別，
      係以是否具備發芽活性能力為斷」等情，自不影嚮前開認
      定。至於被告聲請查明財政部關稅總局函文中所述「多方
      諮詢行政院衛生署中醫藥委員會及該署管制藥品管理局」
      乙節之意義部分，財政部基隆關稅局九十三年九月十日基
      普人字第０九三一０一三六六九號函已說明：「多方諮詢
      」係指當時以電話查詢而言（見本院卷第一０八頁），併
      此敘明。
    綜上，被告並無任何依據，即以「告訴人是調查局線民與調
    查局聯手欺瞞矇騙總統，毒化全民滔天罪行，抄家滅族，密
    報調查局」（見九十年度偵字第四八九三號案卷第二十頁）
    、「踐踏海關清譽做兩頭蛇，為關員負面模範」（見九十年
    度偵字第四八九三號案卷第三０頁、第三一頁）、「基隆關
    稅局五堵分局分局長裁示由告訴人即基隆關稅局五堵分局業
    務課之分估關員乙○○取樣送鑑定及圖利、偽造文書」（見
    九十年度偵字第二六九０號案卷第一至六頁）等不實事項，
    向掌管刑事或懲戒處分之機關接續誣告，其意圖使告訴人受
    刑事或懲戒處分之事實至為明確。
  (二)加重誹謗部分：
    1.在電線桿張貼記載不實文字之選票影本部分：
      (1)被告雖坦承將檢舉意見及勾選葉明星等文字列印在考績
        委員選票上，將列印留存，惟否認有張貼選票於電線桿
        之情事，辯稱：伊在選票上加註文字，將選票影印存放
        在自己辦公室內，將選票（正本）交給總務人員回收時
        ，已經打好加註意見予選務人員過目云云。經查：告訴
        人係在基隆市○○街一九八巷海關宿舍之電線桿上取得
        蓋有被告私章之財政部基隆關稅局九十一年度選舉考績
        委員會委員選票影本一節，業據其於原審證稱：「選票
        是在祥豐街一九八巷是海關的宿舍水泥電線桿上拿到的
        ，當時用透明膠帶將這張選票影本貼在桿上，影本上面
        左下角蓋有被告甲○○私章，我看到選單內不實的內容
        ，感到很驚訝，我覺得該選票是甲○○的」等語綦詳（
        見原審卷第二０八頁），並提出前開選票影本一紙為證
        （附於原審卷第二二七頁），由該選票內容觀之，其上
        有以打字方式記載：「．．．陳泰宗利用職權強制驗貨
        課．．．大麻種子交給線民關員乙○○送其領導人機關
        鑑定，發芽活性，藉故謝冠李戴．．．最高一千三百萬
        元獎金落袋，作成乙○○不擇手段搶功發財，．．．此
        一視海關為升官發財玩物，讓關員士氣低落，感覺不知
        禮義廉恥為何物，長官打砲、總務聽門、公費買單作為
        ，有使全部考績委員被視如一丘之貉．．．」、「本人
        勾選葉明星，為避免施壓運作選票，影印存檔，籲請關
        員留意舞弊」、「願上帝保祐考績會不致成為被關員、
        線民餵得酒足飯飽打完砲、總務聽門買完單後的長官、
        領導拉屎拉尿的地方！」等足以毀損告訴人乙○○名譽
        之文字；且該選票上左下方有被告親筆簽名及用印等情
        ，且該簽名及印文型式經本院核對結果，與被告向基隆
        關稅局等機關具名提出之申請書、補充申請理由書、緊
        急陳情聲明書的文件之簽名及印文形式相符，有上開文
        件附卷可參（見九十年度偵字第四八九三號案卷第二五
        頁、第二六頁、第四二頁、第四三頁），堪可認定前開
        選票確為被告記載上開足以毀損告訴人乙○○名譽文字
        並簽名後，影印再蓋用印文一節無誤；再被告於九十一
        年一月二十三日檢察官偵訊時坦承：「（問：關於考績
        你要求傳喚證人？）答：我請傳訊證人，是要證明考績
        委員會，打考績不公平，本來要打我甲等，後又因其他
        因素，把我刪除，所以我貼公告是陳述考績事實。」等
        語（見九十年度偵字第四八九三號案卷第一三六頁），
        其於偵查時已自白該選票確係其張貼，核與告訴人於原
        審指稱：選票係於電線桿上取得一節相符，堪認屬實；
        雖被告於原審翻異前供，辯稱：「（問：偵查時是否有
        說，考績委員打考績不公平，貼公告是要證明考績不公
        平？）答：有這麼說。所說的公告就是選票，沒有將選
        票貼在何處，偵查筆錄所說的『貼』是用字遣詞的問題
        ，要由告訴人證明我有貼。」云云，應為事後卸責之詞
        ，不足採信。至於證人陳春華、欒駿雖於九十一年四月
        十五日檢察官訊問時雖均證稱：「未在巷道出入口看到
        張貼考績不公之告示。」等語（見九十一年度偵字第四
        二七號卷第四四頁、第四五頁）；惟該選票經告訴人於
        電線桿上發現時即已取下，縱證人陳春華、欒駿二人未
        見到電線桿上之選票，亦不足認定被告未於巷口電線桿
        張貼前開選票之事實。由此足證該選票確係由被告公然
        張貼於海關宿舍電線桿上，且依選票左方繕打「本人（
        指甲○○）勾選葉明星，為避免施壓運作選票，影印存
        檔，籲請關員留意舞弊」等字觀之，其中「籲請」兩字
        益足證明被告係以張貼選票方式，欲公然以文字達到其
        詆毀告訴人名譽之方式。(2)至於被告以前開九十一年度
        考績委員會考績委員之選舉，僅列部分職員為被選舉人
        ，未將包含被告在內之全體職員列為被選舉人，影響其
        權益，於選票上註記之文字係為申訴此事云云，經原審
        依被告之聲請向財政部基隆關稅局、公務人員保障暨培
        訓委員會、銓敘部查詢前開選舉有無違反相關規定或剝
        奪其他職員權利一節，經財政部基隆關稅局復稱：「．
        ．．二、本局現有職員一千餘人，辦公處所分散於基隆
        市、台北縣汐止市、桃園縣、宜蘭縣蘇澳鎮、花蓮市等
        ，如將考績委員票選委員之選票均列載全體職員為被選
        舉人，有其作業上之困難，故辦理九十一年度票選委員
        時，爰依往例由各一級單位每滿五十人得推舉候選人一
        名供同仁參考，再經全體職員投票選出得票數最高前六
        名為考績委員票選委員，其精神並未違反考績委員會組
        織規程第二條第三項『．．．前項委員每滿三人應有一
        人由本機關人員票選產生』之規定。三、復查本局票選
        委員選票之附註二：『每張選票僅能圈選一人，否則以
        廢票論；除表列各單位提名人選供參考外，投票人仍得
        於最後未編號之欄位內投選本局其他之同仁』，因此並
        未剝奪本局其他職員之投票權、被選舉人權及考績公正
        權，且該年度之票選委員除表列十九位候選人外，亦有
        同仁圈選未列載於選票之被選舉人」等語，有該局九十
        二年八月二十九日基普人字第０九二０一０七五五九號
        函暨附件在卷可參（附於原審卷第一三一頁至第一三五
        頁）；公務人員保障暨培訓委員會復稱：「來函所示本
        院八十九年十二月十八日公保字第八九０七０三五號函
        ，係針對本會歷年審理決定撤銷之有關考績再申訴事件
        較常見之撤銷原因，摘述其要旨以問答方式作成之彙編
        ，相關內容均係引據銓敘部就公務人員考績法等相關規
        定所為函釋或該部派員至本會就各該考績事件到會說明
        之內容摘要而成，俾供各機關辦理考績作業時之參考，
        避免各機關辦理考績作業時因作業疏失而遭本會撤銷」
        等語，有該會九十二年十月三日公保字第０九二０００
        六二０五號函可憑（附於原審卷第一五五頁）；銓敘部
        復稱：「九十三年四月七日修正發布前之考績委員會組
        織規程第二條規定：『．．．（第二項）考績委員會置
        委員五人至二十一人，除本機關人事主管人員為當然委
        員及第三項所規定之票選人員外，餘由機關首長就本機
        關人員中指定之，並指定一人為主席。（第三項）前項
        委員，每滿三人應有一人由本機關人員票選產生之。』
        次查本部九十年七月二十七日九十法二字第二０五０三
        ０二書函略以：『．．．所詢票選考績委員應如何產生
        及其應由機關人員全部、一部分或指定一部分投票產生
        的疑義一節．．．除當然委員及指定委員外，其他考績
        委員應由本機關公務人員採普通、平等、直接及無記名
        投票法投票票選產生之。』本案依案附資料所載，九十
        一年財政部基隆關稅局票選考績委員一事，該票選形式
        上是否剝奪其他職員之投票權、被選舉人權及考績公正
        權等節問題，依考績委員會組織規程及本部上開函釋，
        係僅釋示考績委員會票選委員之產生方式，應踐行普通
        、平等、直接及無記名等方式行之之規定。至推選代表
        參加票選委員選舉之產生方式，因法無明文，尚屬票選
        考績委員之前置作業事項，宜由基隆關稅局釐清。又依
        案附資料所載，案內甲○○君所舉發之考績委員候選人
        列名第十四號之乙○○君並未擔任該局九十一年考績委
        員會票選委員，尚不影響該年考績委員會職掌之行使，
        自無考績公正權之疑慮，併此敘明」等語，有該部九十
        三年一月七日部法二字第０九三二三一二０九六號書函
        在卷可佐（附於原審卷第二００頁、第二０一頁），足
        見財政部基隆關稅局九十一年考績委員會考績委員之產
        生並無違法之事實，該選票之形式亦未剝奪其他職員（
        含被告在內）之投票權、被選舉人權、考績公正權之虞
        。若被告確實質疑考績委員之選舉不公正等異議，其既
        為海關職員之一，本應遁行政管道申訴，竟捨此舉，未
        有任何事證即以不實內容之文字毀損告訴人之名譽，並
        將選票張貼在巷道電線桿上，其目的顯為誹謗告訴人。
    2.在海關宿舍各門首張貼記載不實文字之公告部分：
      (1)被告固坦承有張貼公告指稱告訴人找黑道丟毒蛇之事實
        ，惟辯稱：因為宿舍出現毒蛇之時間，與人事室簽註伊
        列席考績會時間太巧合，伊到人事室開會當天，又有一
        條錦蛇被丟在伊機車雨衣內，顯然毒蛇和檢舉案有關聯
        ，當時只有與告訴人在打官司，有合理懷疑，且基於鄰
        居之安危，才貼公告提醒注意云云。經查：告訴人已堅
        決否認有請黑道丟放毒蛇一事，其於原審陳稱：「九十
        年間，有住在祥豐街一九八巷宿舍，因為被告發現龜殼
        花後去警局報案，被告將報案資料貼在自己家樓下共用
        大門口及對面宿舍樓下共用大門口上，所以事隔兩三天
        後我才知道此事，不知道龜殼花是怎麼來的」等語（見
        原審卷第二０八頁、第二０九頁）。又臺灣基隆地方法
        院檢察署檢察官於另案（九十一年度偵字第一六六二號
        ）偵查時，就丟放毒蛇一情函請法務部調查局對告訴人
        以控制問題法、混合問題法進行測謊，結果為「經測謊
        對於其未曾放置毒蛇報復被告無情緒波動反應，研判未
        說謊」，有該局九十一年十一月八日測謊報告書可憑（
        見九十一年度偵字第一六六二號案卷第五八頁），是告
        訴人之陳述並非全然無據。再臺灣基隆地方法院檢察署
        檢察官於另案現場履勘結果，「被告之住所距離山坡以
        步伐丈量約三十五公尺，一九八巷左側有樹叢空地，被
        告住所一樓前有花盆二叢，後面、左側有樹叢，旁邊之
        巷道有草叢」等情，有勘驗筆錄及照片七張可稽（見九
        十一年度偵字第一六六二號案卷第一九頁至第二六頁）
        ，由此可知被告居住之附近，有草叢及樹叢，該處發現
        有蛇跡出沒應非異常，縱然係因人為因素出現毒蛇，亦
        無任何證據足以證明該毒蛇為告訴人所丟放。嗣臺灣基
        隆地方法院檢察署檢察官就告訴人所涉公共危險罪部分
        為不起訴處分確定，有九十一年度偵字第一六六二號案
        卷暨不起訴處分書可憑。
      (2)按刑法第三百十一條規定之誹謗罪之阻卻構成要件事由
        ，係以善意發表言論為要件，縱被告係基於鄰居生命安
        全等公眾利益有關之事項而發表言論，惟其就此足以毀
        損他人名譽之具體事實，至少須具有合理之懷疑，如未
        合理查證消息來源之真實性，即逕將之公諸於文字而予
        以指摘、傳述，則此種輕率疏忽之態度，應被視為具有
        實質惡意。經查：被告自承：「（問：如何認定蛇是乙○○叫黑道丟？）答：住那麼久，都沒有見到蛇，剛好
        人事室來公文就出現蛇。（問：有無查證此事？或問過
        告訴人此事？）答：沒有問過。」等語（見原審卷第二
        一六頁），顯然被告並未經過任何查證，亦無任何人證
        、物證足以證明毒蛇係告訴人或其唆使黑道份子丟放，
        即四處張貼佈告，誣指告訴人及案外人陳泰宗採黑道流
        氓丟蛇手段，並分別於祥豐街一九八巷二一、二三號及
        二五、二五之一號海關宿舍大樓外面門首等處張貼公告
        ，記載：「．．．勸乙○○、陳泰宗學學我，花點錢正
        當打官司，別找黑道丟蛇害大家！總統表揚的緝毒英雄
        和黑道淵源這麼深，就令人懷疑到底合作了多少CASE？
        」等不實內容，並有照片五張在卷可參（見九十年度偵
        字第四八九三號案卷第三八至四０頁）。依上證明，被
        告以文字張貼足以侵害他人名譽之內容時，應至少以合
        理之懷疑追查臆測之真實性，始能符合善意之要件，然
        被告於發現毒蛇後並未追查其內心臆測之可信度，遽然
        張貼前開足以毀損告訴人名譽之文字，自難認其係善意
        發表言論，且對可受公評之事而為適當之評論，其前開
        所辯，為卸責之詞，不足採信，其行為亦不符合刑法第
        三百十一條第三項之阻卻構成要件事由。
    綜上，被告此部分辯解，為卸責之詞，不足採信，其此部分
    犯行堪以認定。
三、核被告所為，係犯刑法第一百六十九條第一項誣告罪、第三
    百十條第二項加重誹謗罪。又刑法第一百六十九條第一項之
    誣告罪，所保護之法益乃國家之司法作用，故以數行為誣告
    同一人，亦僅妨害一個國家法益，仍為一罪，被告基於單一
    之誣告犯意，利用同一機會，先後於犯罪事實欄所載之時、
    地，分別接續以書狀虛偽檢舉、告發告訴人不正敘獎、圖利
    及偽造文書罪嫌，足見被告係以數動作反覆接續誣告告訴人
    ，並充足同一構成要件，是應於法律上包括地評價為行為違
    法內容一體性之接續犯。又被告先後二多次加重誹謗犯行，
    時間緊接，手法相近，而犯構成要件相同之罪名，顯係出於
    概括之犯意為之，應依連續犯之規定論以一罪，並加重其刑
    。被告所犯誣告與加重誹謗二罪間，犯意各別，行為不同，
    應分論併罰。
四、原審以被告罪證明確，依刑法第五十六條、第一百六十九條
    第一項、第三百十條第二項、第五十一條第五款，罰金罰鍰
    提高標準條例第一條前段規定，並於審酌被告因不滿告訴人
    於其前涉犯之瀆職案件內為不利於己之證言，明知告訴人敘
    獎過程並無違法之處，竟不斷以書狀向財政部、關稅總局、
    基隆關稅局、基隆關稅局五堵分局、監察院及臺灣基隆地方
    法院檢察署等機關提出告發檢舉，浪費行政及司法資源，並
    連續以張貼不實內容之文字，毀損告訴人之名譽，犯後猶多
    所飾詞卸責等一切情狀，就誣告部分，量處有期徒刑六月，
    就加重誹謗部分，量處有期徒刑四月，並定其應執行之刑為
    有期徒刑八月。經核原判決認事用法，並無不合，量刑亦屬
    妥適，被告上訴猶執前詞，否認犯行，指摘原判決不當，為
    無理由，應予駁回。檢察官循告訴人之請求提起上訴，略以
    ：被告之誣告行為，應為連續犯，且被告犯後態度不佳，原
    審量刑過輕等語。惟查，被告之誣告行為，僅為一罪，並非
    連續犯，有如前述，且原審綜合各情，量處上述刑度，亦未
    過輕。檢察官之上訴，為無理由，亦應駁回。
據上論斷，應依刑事訴訟法第三百六十八條，判決如主文。
本案經檢察官呂光華到庭執行職務。
中　　華　　民　　國　　94　　年　　6 　　月　　3 　　日
　　　　　　　　　刑事第二十庭審判長法　官  陳貽男
　　　　　　　　　　　　　　　　    法　官  許仕楓
　　　　　　　 　 　　　　　　　　　法　官  李世貴
以上正本證明與原本無異。
誣告部分如不服本判決應於收受送達後十日內向本院提出上訴書
狀，其未敘述上訴之理由者並得於提起上訴後十日內向本院補提
理由書（均須按他造當事人之人數附繕本）。
加重誹謗部分不得上訴。
                                    書記官  魏汝萍
中　　華　　民　　國　　94　　年　　6 　　月　　3 　　日
附錄：本案論罪科刑法條全文
  刑法第一百六十九條第一項
    意圖他人受刑事或懲戒處分，向該管公務員誣告者，處七年
    以下有期徒刑。
  刑法第三百十條第二項
    散布文字、圖畫犯前項之罪者，處二年以下有期徒刑、拘役
    或一千元以下罰金。
